臺灣高等法院花蓮分院民事判決　　　　　 99年度重上字第1號
上　訴　人　乙○○
訴訟代理人　黃健弘律師
被上訴人　　己○○
訴訟代理人　曾泰源律師
上列當事人間請求塗銷土地所有權移轉登記等事件，上訴人對於
中華民國98年11月13日臺灣花蓮地方法院97年度重訴字第46號第
一審判決提起上訴，本院於100年1月28日言詞辯論終結，判決如
下：
    主  文
上訴駁回。
第二審訴訟費用由上訴人負擔。
    事實及理由
壹、程序方面
甲、關於當事人適格部分
一、按繼承人有數人時，在分割遺產前，各繼承人對遺產全部為
    公同共有。又依民國98年1月23日公布修正前之民法第828條
    第2項規定，公同共有物之處分及其他權利之行使，除法律
    或契約另有規定外，固應得公同共有人全體之同意，惟倘公
    同共有物之權利外觀因部分公同共有人之行為而產生變動，
    其他公同共有人為行使權利，事實上無法取得該為行為之公
    同共有人及事先同意或事先承認該行為之公同共有人之同意
    共同起訴者，其他公同共有人中之一人或數人於取得其他公
    同共有人全體同意後，單獨或共同起訴，其為原告之當事人
    適格應無欠缺（司法院院字第125號解釋意旨及最高法院39
    年台上字第318號、37年上字第6939號、31年上字第3236號
    判例意旨，暨最高法院95年度台上字第1834號、98年度台上
    字第1132號等判決參照）。
二、本件被上訴人於原審起訴主張兩造與訴外人丁○○及丙○○
    均為庚○之子女，庚○於97年2月11日死亡，其所有財產應
    為兩造及訴外人丁○○、丙○○共同繼承，並為公同共有之
    財產，詎上訴人竟於95年9月間利用庚○已無處理事務之能
    力與意識，自行製作不實之土地贈與移轉契約書，將如下之
    土地移轉予上訴人所有，故起訴請求回復為庚○原登記所有
    權人之狀態。經查：本件兩造及訴外人丁○○、丙○○為兄
    弟姐妹之關係，庚○為渠等之生母，為兩造所不爭執（詳如
    下丙之一不爭執事實(一)所載），另庚○有收養辛○○為養
    女，惟辛○○於85年11月25日即已死亡，而辛○○有一養子
    壬○○等情，亦有上訴人所提辛○○除戶戶籍謄本及壬○○
    戶籍謄本資料在卷可按（本院卷第333頁、第334頁），並為
    被上訴人所不爭，是依民法第1140條規定，辛○○就庚○財
    產之應繼分，自應由其養子壬○○代位繼承，則系爭土地為
    兩造及訴外人丁○○、丙○○及壬○○公同共有，當無置疑
    。茲因上訴人否認被上訴人主張之事實，而依上訴人之陳述
    ，壬○○與其有所往來（本院卷第330頁），顯見壬○○與
    上訴人關係較為密切，而壬○○對被上訴人所提和解方案亦
    未同意（本院卷第351頁），除足認其於本件訴訟難有與被
    上訴人共同起訴之意願外，亦知壬○○與上訴人就本件訴訟
    處於與被上訴人相對立之利害關係狀態，被上訴人事實上無
    法取得該二人同意共同起訴。另丁○○、丙○○已於原審時
    表明同意僅由被上訴人起訴（原審卷第186頁）。揆諸前揭
    說明，被上訴人提起本件訴訟，其當事人適格並無欠缺。上
    訴人於本院指稱本件有當事人不適格之情事云云，尚非可採
    。
乙、關於訴之變更部分
一、按訴狀送達後，原告不得將原訴變更或追加他訴，但請求之
    基礎事實同一者、不甚礙被告之防禦及訴訟終結者，不在此
    此限。又被告於訴之變更或追加無異議，而為本案之言詞辯
    論者，視為同意變更或追加。民事訴訟法第255條第1項第2
    款、第7款及第2項分別定有明文。
二、查被上訴人於原審原併對庚○起訴，並聲明請求1.庚○與上
    訴人間於95年9月6日就如下所載系爭土地所為之所有權移轉
    行為，應予撤銷；2.庚○於95年9月21日以母子贈與為登記
    原因，就如下所載系爭土地在花蓮縣癸○鄉地政事務所所為
    之所有權移轉登記應予塗銷（原審卷第5頁）。嗣於原審98
    年4月2日準備程序時就庚○部分撤回起訴，並變更聲明如下
    被上訴人之主張一之(一) 之5所載，惟因其請求之基礎事實
    仍屬同一，且不甚礙上訴人之防禦及訴訟終結，抑且上訴人
    於原審亦表示無意見，且為本案之言詞辯論（原審卷第54頁
    、第57頁、第185頁）。是揆諸民事訴訟法第255條第1項第2
    款、第7款及第2項規定，被上訴人前開訴之變更，亦屬合法
    ，應予准許，附此說明。
貳、實體方面
甲、兩造之主張
一、被上訴人之主張
(一)於原審起訴主張
  1.訴外人庚○為兩造及訴外人丁○○、丙○○之親生母親，庚
    ○生前將其所有之黃金首飾等物品交由丁○○保管，而將其
    所有坐落花蓮縣癸○鄉○○段277地號（重測前地號為癸○
    鄉○○段72之6地號〈詳本院卷第384頁土地登記公務用謄本
    影本〉）及癸○鄉○○段703地號、704地號、705地號、733
    地號、827地號、852地號等土地所有權狀、印鑑章及內約有
    新臺幣（下同）200餘萬元存款之花蓮縣癸○郵局存摺等資
    料交由丙○○保管，希望於庚○身故後，丁○○及丙○○能
    秉持公平原則處理家中財產，嗣因丙○○害怕其所保管之所
    有權狀及郵局存摺遺失，乃將該資料全數交由丁○○保管。
  2.庚○嗣於95年1月27日起因罹患老年癡呆症致心神喪失，無
    法處理自己事務，乃至慈濟醫院身心醫學科就診，上訴人乙
    ○○明知上開情形，竟藉口轉作其他農作物，需庚○所有之
    系爭土地所有權狀及印鑑章，而向丁○○借出後，竟基於意
    圖為自己不法之所有，於95年9月6日持上開系爭土地所有權
    狀及印鑑章，至花蓮縣癸○鄉地政事務所假借贈與之名義，
    將系爭土地全數過戶至上訴人乙○○名下，並於95年9月21
    日完成登記，足生損害於被上訴人己○○及丁○○、丙○○
    之繼承權。
  3.按「無行為能力人之意思表示，無效。雖非無行為能力人，
    而其意思表示，係在無意識或精神錯亂中所為者，亦同。」
    民法第75條著有明文。查庚○於慈濟之病歷於95年2月10日
    記載其言語、思考等全然受損；95年4月30日、95年5月15日
    再記載其記憶力迅速消失；95年6月16日亦載明記憶力惡化
    ，迄至95年9月8日其病歷記載兩天前喪失認人能力；95年9
    月15日之病歷記載亦同，96年2月5日更記載符合失智類中度
    。綜上，庚○於95年9月6日幾已喪失認人之能力，何有可能
    知悉「贈與」？甚至贈與哪一筆土地與何人？上訴人既已承
    認庚○於95年9月6日喪失認人之能力，除非有醫學證明，其
    仍可在95年9月20日到地政機關恢復認人能力，否則，庚○
    已成欠缺意思能力之人，何得為具有合法贈與之債權及物權
    意思表示？上訴人乙○○與庚○同住期間，明知庚○已無處
    理事務之能力與意識，竟自行製作（或委託他人製作）不實
    之土地贈與移轉契約書，以庚○名義至花蓮地政事務所送件
    ，並於95年9月21日以贈與為原因，完成所有權移轉登記，
    顯係故意侵害被上訴人之繼承權益，被上訴人於庚○97年2
    月11日死亡後始得知悉前述事實。縱由庚○親自為之，亦因
    其無處理事務之能力及意識，贈與契約不生效力。
  4.又庚○於95年1月27日起即因罹患老年癡呆症致無法自理本
    身事務，由丙○○就近照顧，而被上訴人父親子○○95年3
    月13日前已雇有外籍看護照顧庚○；95年9月6日左右，庚○
    與上訴人乙○○同住，期間因庚○跌斷手臂而至全民安養中
    心，但由於庚○不適應安養中心環境及病情加劇，故回到丙
    ○○家中，由丙○○照顧至97年2月11日死亡，是上訴人辯
    稱庚○生前係獨居乙節並非事實。
  5.為此，於基於繼承權、民法第184條第1項前段侵權行為之法
    理及民法第179條不當得利之規定等請求權，於原審聲明請
    求判令：上訴人應將坐落花蓮縣癸○鄉○○段(1)703地號，
    面積2013.89平方公尺，持分全部；(2)704地號，面積2015.
    82平方公尺，持分全部；(3)705地號，面積2388.83平方公尺
    ，持分全部；(4)733地號，面積904.02平方公尺，持分全部
    ；(5)827地號，面積2737.52平方公尺，持分全部；(6)852地
    號，面積149.10平方公尺，持分全部；(7)花蓮縣癸○鄉○○
    段277地號（重測前地號為癸○鄉○○段72-6號），面積338
    2平方公尺（上開各筆地號土地，下簡稱為系爭土地）經花
    蓮地政事務所於95年9月21日登記，原因發生日期95年9月6
    日，以贈與為原因之所有權移轉登記予以塗銷。
(二)對上訴人上訴主張之抗辯
  1.上訴人以臺灣花蓮地方法院檢察署（下簡稱花蓮地檢署）不
    起訴處分書、該案檢察官向慈濟醫院函詢之該院函文及庚○
    該院病歷所載內容，主張庚○尚非全然陷於無法辨別事理狀
    態云云，惟：(1)民事判決不受檢察官處分書之拘束，況當時
    被上訴人提出偽造文書告訴時，被上訴人係因承辦檢察官諭
    知可依民事訴訟程序解決，始未再議，自不足以該不起訴處
    分書認上訴人不動產移轉登記無瑕疵。(2)檢察官函詢慈濟醫
    院後該院回覆之函文內容固稱：依病歷記載無法判斷精神狀
    況，然該回復是否已細閱庚○全病歷，不無疑義。蓋依庚○
    前智能狀態測驗表固不能判斷其有精神耗弱之程度，但95年
    9月6日庚○精神狀態已更加惡劣，為證人即上訴人之妻丑○
    ○於原審審理中所是認，且證人丑○○更證稱：95年9月8日
    庚○突然不認得我，我就帶她去看醫生，她突然問我是誰，
    又問我說，她現在在什麼地方等語，核與病歷記載亦為吻合
    ，庚○既於95年9月6日已不認得人事物，又如何於95年9月6
    日以贈與之意思表示將系爭土地移轉登記予上訴人？
  2.上訴人以農業用地作農業使用證明方得辦理過戶登記，作為
    庚○當時已同意將系爭土地贈與上訴人云云，惟：辦理農業
    用地作農業使用證明書之原因無法推測庚○即有贈與上訴人
    系爭土地之意思。如庚○有贈與在先，為何當時沒有贈與契
    約存在？遑論庚○早於95年8月15日即掛號精神科欲就診。
    是95年9月6日庚○既不識人時地物，故該贈與之意思表示即
    應無效，95年9月20日所為之移轉登記亦不具合法登記效力
    。
  3.上訴人固主張庚○移轉登記之送件係在95年9月20日，當時
    經庚○在契約書上親自簽名，即得認有確認贈與之意思表示
    云云，然庚○已於95年9月6日喪失認識能力，契約書上之簽
    名不足作為其回復之證明；況該簽名是否為庚○親簽，又簽
    名時是否已回復意思表示能力，須經醫師證明始足推定，此
    外失智之人未必喪失簽名能力，得簽名亦未表示即具辨別事
    理之能力。且依慈濟醫院95年9月15日及95年10月13日庚○
    之病歷表所載客觀病症與95年9月8日就診時相同症狀，足證
    庚○一直處於認知混亂及認識不清之身心狀態，即令庚○有
    親自簽名，自屬無效之意思表示，從而，證人即甲○○及戊
    ○○所為證言，亦不足證明庚○當時對外認知之意思能力業
    已回復。
  4.上訴人另主張其出生時，依民間習俗從母姓「抽母豬稅」而
    認庚○有贈與系爭土地之意思云云。惟，兩造父母生前是否
    有區分何筆土地為何人繼承，別無證據足證其說，此外如庚
    ○生前有將系爭土地贈與上訴人之意，應會告知全部兄弟姊
    妹，但其卻未告知？又何以系爭土地係於庚○失智時方辦理
    移轉登記予上訴人？凡此，足啟人疑竇。
  5.並於本院聲明：上訴駁回。
二、上訴人則以下列各語抗辯：
(一)庚○於95年9月間將其所有之系爭土地以贈與之方式移轉予
    上訴人，係庚○親自至地政事務所簽名為之，並非上訴人偷
    取庚○之印鑑章過戶，當時庚○雖罹患老年失智症，然僅為
    失智症初期，期間庚○於95年7月4日獨居於寅○○老家且自
    行打理生活起居至95年9月下旬，始由上訴人接往花蓮市同
    住，被上訴人稱庚○無獨居事實，且為心神喪失、無行為能
    力人，並非實在。庚○係於96年1月13日因手臂骨折，住進
    慈濟醫院，始於住院期間聘請臨時照顧，並於出院後由外籍
    看護照顧庚○之生活。
(二)庚○於95年1月27日罹患老年失智症時，與其丈夫子○○同
    住，因子○○已罹患肺癌末期故上訴人之妻丑○○於95年3
    月初為子○○申請外籍看護，並非為照顧庚○而申請，申請
    審核未通過，子○○就已死亡（95年3月13日），嗣向仲介
    公司商借一名外籍看護與庚○作伴，約一個月後，庚○即表
    示可以自理生活，不需浪費金錢聘請外籍看護，之後庚○在
    寅○○與丙○○家來回居住。在與丙○○家居住時，因庚○
    想蓋林家墓宅而與丙○○起爭執，庚○故於95年7月14日搬
    回寅○○獨居，並請丙○○從庚○的農會帳戶領取4萬元，
    以補貼在丙○○家居住時之費用。以上事證足以證明庚○雖
    罹患老年失智症，但有獨立思考能力，也可以處理財務，並
    非被上訴人所說之無行為能力人。
(三)又庚○居住於丙○○或上訴人家中期間，被上訴人未曾探望
    過庚○，僅於庚○獨居時偶爾探望，其未長時間探望庚○，
    怎知庚○病情？而病歷上之診斷，95年2月10日記載其語言
    、思考等受損，係認定都有受損而非全然受損，並無法判斷
    受損程度為何？慈濟醫院已回函不能判斷庚○就診時之精神
    狀態，且醫學名稱「中度失智」需每年重新評估，並非智能
    不足之人。
(四)雖庚○於95年9月6日喪失認人之能力，但證人丑○○已表示
    此狀況隔天即恢復，並非從此喪失認人之能力。系爭土地之
    過戶係從95年8月間開始辦理，一般農地過戶程序為當事人
    將資料交予代書，再由代書送件處理，其過程需先送鄉公所
    ，再由鄉公所會同土地所有權人拍攝土地上有無建築物，若
    無建築物才可辦理過戶，再送交稅捐處繳印花稅過程並非一
    兩天即可完成，且辦理過戶之程序為代書處理送件，本人無
    需到場，全部程序完成後，代書通知當事人前往地政事務所
    簽名，由上訴人之妻丑○○帶庚○前往，簽名的日期為95年
    9月20日，現場有代書、地政事務所人員核對庚○本人身份
    無誤後，才准予庚○本人簽名，若當時神智不清，地政事務
    所人員及代書怎會讓庚○簽名？況土地贈與所有權移轉契約
    書清楚記載登記收件日為95年9月20日，而非喪失認人能力
    之95年9月6日。
(五)被上訴人出生時依民間習俗從母性，需祭拜簡姓祖先，而林
    姓祖先由上訴人祭拜，兩造之父母在世時，就多次表示因庚
    ○之弟無妻兒及其他親屬，名下有多筆土地，故將土地分為
    林姓及簡姓之土地，由被上訴人繼承簡姓之土地、上訴人繼
    承林姓之土地，然因兩造之父病重過世而無法過戶，嗣後庚
    ○多次表示要過戶土地，因被上訴人表示分到之土地太少而
    不願辦理過戶，庚○只好在辦理土地休耕時，將系爭土地過
    戶給上訴人，土地權狀雖有七張，但實際上土地只有四塊，
    若上訴人以不法手段取得土地，何需保留庚○留給被上訴人
    之土地？且土地之分配為庚○之權利，庚○認為不需告知其
    他子女，而多年前庚○給兩位女兒各50萬元，並告知兩位女
    兒不要繼承土地乙事，當時庚○亦未告知其他子女。
(六)被上訴人前就本件上訴人移轉登記系爭土地事件，提出偽造
    文書之告訴，經檢察官認系爭土地乃訴外人庚○於95年9月
    20日親自前往花蓮縣花蓮地政事務所辦理移轉登記而對上訴
    人為不起訴處分。又依財團法人佛教慈濟綜合醫院對庚○之
    病情說明書記載，庚○於95年1月27日至該院身心醫學科門
    診初診時，當時症狀為記憶力減退、功能下降，臨床診斷為
    老年期器質性精神病態，惟說明書中對檢察官所詢問是否因
    老人痴呆而無法自理財務、對存款及將土地贈與何人之事項
    ，載稱依病歷記載並無法判斷。且庚○病歷資料主訴欄記載
    「disorientation since two days ago」，客觀欄記載「
    sudden disorientation to person two days ago」「R/O
    new brain lesion or systmetic disease」等語，依慈濟
    醫院98年8月26日以慈醫文字第0980001936號函復結果，上
    述「sudden disorientation to person two days ago」之
    記載係指庚○對人事物的認知混亂情況已經有兩天，「R/O
    new brain lesion or systmetic disease」之記載係指造
    成認知混亂的原因須排除新的腦傷或其他疾病所造成。惟觀
    諸庚○病歷記載係指庚○「兩天前」對人事物認知混亂，非
    該院所函復「混亂情況已經有兩天」，縱庚○有上述情況，
    但是否已達不能辨別事理之無意識程度，仍不明確，原審判
    決逕依上開病歷及慈濟醫院函復結果遽認庚○當時已達無意
    識程度，顯有違誤。況該院所製作「DSM-IV Criteria for
    Dementia of Alzheimer's Type」記載庚○無「認識不能」
   （agnosia)（即使感官功能良好，仍無法認識或分辨物體）
    之狀況，僅係「執行功能」（意即計畫、組織、排次序、抽
    象思考）之障礙，且該院對庚○所作「簡易智能狀態測驗」
    尚得17分，足證庚○尚非全然已陷無法辨別事理狀態，復依
    該院96年病歷紀錄之函文，亦認為無法就上開病歷紀錄辨別
    病患認知功能變化情形，益證無法以病歷記載即認庚○已陷
    無法辨別事理之程度，被上訴人之舉證仍有未足，原審遽採
    被上訴人之主張，實有疏誤。
(七)系爭土地係屬農地，辦理過戶前須先取得農地使用證明方得
    為過戶登記，該土地乃95年8月取得使用證明，由此可知當
    時庚○已同意將土地贈與上訴人，系爭土地所有權移轉契約
    書登載日期固為95年9月6日，惟係於95年9月20日送件，送
    件當時有上訴人、代書及庚○併同至花蓮地政事務所，經確
    認庚○確有移轉登記土地之意，並由其親自在上開契約書上
    簽名，原審判決以95年9月6日當天庚○之意識狀態作為判斷
    庚○是否於無意識狀態下作贈與之意思表示，顯有違誤。
(八)庚○係於95年9月20日至花蓮地政事務所，親自於系爭土地
    之贈與契約及所有權移轉契約書上簽名，當時地政事務所職
    員均有向庚○問明是否確有辦理移轉登記之真意，經庚○確
    認後，始受理登記事項，業經證人戊○○及甲○○證述明確
    。
(九)依證人丙○○、卯○○及辰○○於原審所證述各情，足證庚
    ○97年2月11日過世前，其意識狀態與常人無異，其過世原
    因係肺炎併急性呼吸衰竭引起，亦與失智症之相關併發症無
    關，且其過世前尚能委託證人丙○○幫其提領存款以支應各
    項開銷、95年9月至12月委託丑○○提領23萬修建祖墳及於
    95年7月至9月其一人單獨居住老家並自理生活等情，確證庚
    ○意識狀況正常。
(十)另按庚○於96年2月5日始經鑑定為中度失智症，距辦理移轉
    登記時已有半年時間，實無以證明庚○辦理移轉登記時已呈
    現無意識狀態，縱為中度失智症，其症狀亦非持續存在，有
    時好時壞情形，亦經證人丑○○於原審證述無訛，原判決未
    審酌證人丑○○另證稱其後庚○有恢復正常等語，徒以其證
    詞遽認95年9月6日庚○即不認識人，對於人事物有認知混亂
    情形，亦有違誤。另由被上訴人於臺灣花蓮地方法院97年度
    養聲字第72號收養事件中所自陳，益證其為訴外人巳○○收
    養之目的係為遵照傳統習俗，祭拜簡姓祖先及繼承巳○○之
    土地。則因被上訴人於庚○生前尚未被巳○○收養，庚○擔
    心其過世後，被上訴人出面主張繼承其財產之權利，始於生
    前將系爭土地贈與上訴人，並仍留一筆土地欲給被上訴人，
    是如上訴人有意侵占庚○名下所有土地，何須保留庚○留給
    被上訴人之土地，而不將之過戶？是，被上訴人認庚○無獨
    厚上訴人一人而將系爭土地贈與上訴人之理，實屬無稽。
(十一)並於本院聲明請求：(1)原判決廢棄。(2)被上訴人於第一審
      之訴駁回。
乙、被上訴人於原審起訴主張兩造與訴外人丙○○、丁○○均為
    訴外人即被繼承人庚○之親生子女，詎上訴人於95年9月間
    利用被繼承人庚○因罹患老年癡呆症致心神喪失，無法處理
    自己事務之機會，以95年9月6日發生贈與為原因，將系爭土
    地全數過戶至上訴人乙○○名下，並於95年9月21日完成登
    記，足生損害於被上訴人己○○及丁○○、丙○○之繼承權
    ，故基於繼承權、民法第184條第1項前段侵權行為及第179
    條不當得利等請求權，請求上訴人將系爭土地以贈與為原因
    之所有權移轉登記予以塗銷等語；上訴人則以庚○雖罹患老
    年失智症，但僅為失智症初期，其於95年9月間將其所有之
    系爭土地以贈與之方式移轉予上訴人，係於95年9月20日至
    花蓮地政事務所，親自於系爭土地之贈與契約及所有權移轉
    契約書上簽名，當時地政事務所職員均有向庚○問明是否確
    有辦理移轉登記之真意，經庚○確認後，始受理登記事項，
    本件系爭土地移轉所有權並非無效等語置辯。
丙、兩造不爭執之事項及之爭點如下：
一、兩造不爭執之事項：
(一)兩造與訴外人丁○○、丙○○係親兄弟姊妹關係，庚○為渠
    等生母，於95年1月間即經診斷罹患老年癡呆症。
(二)庚○所有系爭土地，於95年9月6日以贈與之名義，辦理移轉
    登記至上訴人名下，並於95年9月21日完成所有權移轉登記
    。且本件所有權移轉登記之文件，係於95年9月20日送件至
    花蓮地政事務所，當天庚○在花蓮地政事務所內簽署相關文
    件。
(三)庚○業於97年2月11日死亡。
二、本院經協議兩造限縮之爭點為：95年9月20日庚○在花蓮地
    政事務所辦理系爭土地之移轉登記時，究有否辨識能力？其
    所為債權行為及物權行為是否有效？（本院卷第95頁）
丁、本院得心證之理由
一、查庚○所有之系爭土地，於95年9月20日以贈與為原因，向
    花蓮地政事務所申請辦理所有權移轉登記予上訴人，經花蓮
    地政事務所於同日收件，庚○並於當天至花蓮地政事務所親
    自在申請文件上簽名，花蓮地政事務所隨於95年9月21日，
    辦竣所有權移轉登記與上訴人，而土地登記書上所填載原因
    發生日期為95年9月6日等事實，有卷附全國贈與資料清單、
    土地登記申請書、土地贈與所有權移轉契約書等件附卷可稽
    （見原審卷第12頁、第134頁至第136頁），並為兩造所不爭
    執，並據證人即花蓮地政事務所本件承辦人甲○○及辦理之
    代書戊○○於本院證述明確（本院卷第69頁至第79頁），此
    部分事實，自堪信為真實。又系爭土地辦理所有權移轉登記
    ，係庚○之媳婦（即丑○○）委託代書戊○○代為申請，而
    戊○○受委託後，係先於95年8月21日申請農用證明，待農
    用證明書核發後，才在本件土地登記申請書上填載原因發生
    日期為95年9月6日，然此日期係農用證明書核准之前一日或
    當日，且此日期並未與庚○或其媳婦或其他家人連絡等情，
    業據證人戊○○於本院證述無訛在卷（本院卷第70頁、第93
    頁），並有卷附農用證明書可佐（原審卷第157頁、本院卷
    第21頁）。足見本件庚○縱有贈與之意思表示，但其所為贈
    與意思表示之時間，並非土地登記申請書上所載原因發生日
    期之95年9月6日甚明。再依證人戊○○所述及前開農用證明
    書之申請日期，固可認庚○為本件系爭土地所為贈與之債權
    行為係發生於95年8月21日，且無證據證明當時庚○無辨別
    事理之能力，是其所為贈與之債權行為應屬有效，然庚○既
    於95年9月20日始到花蓮地政事務所在本件土地登記申請書
    上簽名，而為所有權移轉登記之意思表示，則其該日所為物
    權行為是否有效，自應探究其於為該意思表示時究有無辨別
    事理之能力，合先指明。
二、經查：
(一)庚○於95年1月27日起因經診斷為老年癡呆症，而於慈濟醫
    院身心醫學科持續就診，依其病歷資料（除如原審卷第33頁
    至第37頁、第121頁至第133頁外，全部病歷資料並經本院向
    慈濟醫院函調後附於本院卷第146頁至第320頁），庚○於95
    年9月8日就診時病歷主訴欄記載：「disorientation since
    two days  ago」，於病歷客觀欄記載：「memory  decline
    years」「sudden  disorientation  to person  two days
    ago」、「R/O  new brain lesion or systemic disease」
    等語，經原審函詢慈濟醫院的結果，上述關於「sudden dis
    orientation to person two days ago」之記載係指個案（
    即庚○）對人時地物的認知混亂，而混亂的情況已經有兩天
    ；「R/O new brain lesion or systemic disease」之記載
    係指造成人時地物認知混亂的原因要排除是有新的腦傷，或
    排除其他疾病造成，而病歷如此記錄是因為病患的認知功能
    在這兩天忽然惡化，人、時、地物都分不清楚，原因可能是
    腦傷或其他的原因，但這些原因都無法確認，只是醫師的判
    斷等，有財團法人佛教慈濟綜合醫院98年8月26日慈醫文字
    第0980001936號函覆之病情說明書在卷可稽（見原審卷第16
    6頁），再參酌證人即上訴人之妻丑○○於原審證稱「當天
    （95年9月8日）是他突然間不認得我，我就帶他去看醫生…
    …他問我我是誰，又問我說，他現在是在什麼地方，我就覺
    得他有異狀，所以我就帶他去看醫生」等語，再經原審提示
    95年9月8日之病歷後改稱「時間太久我記錯了，應該是我發
    現他不記得後，先預約掛號，隔幾天再帶他去看」等語（見
    原審卷第114頁至第115頁），雖慈濟醫院醫師就庚○為何造
    成人時地物認知混亂的原因未能明確判斷，但由上開庚○病
    歷紀錄、病情說明書及證人丑○○所證各語，足認庚○於95
    年9月8日就診前二天即95年9月6日，其認知功能即已惡化，
    對人、時、地、物均有認知混亂、分辨不清之情至明。再觀
    諸上開庚○病歷資料，於95年9月8日、95年9月15日、95年
    10月13日、96年1月12日就診紀錄，醫師所記載之診斷均為
    「senile and presenile  organic psychotic conditions
    」，且於96年1月29日有關「DSM-ＩＶ  Ｃriteria  ｆor
    Dementia of Alzheimer′s  Type」表上，並明確記錄病患
    即庚○有：記憶損害、執行功能障礙、準則Ａ1及Ａ2的認知
    障礙造成社會或職業功能的顯著損害，並顯現了較原先功能
    水準的顯著下降、病程特徵是逐漸發生且認知功能持續地變
    差等（詳本院卷第296頁至第300頁），由此，亦證庚○於95
    年9月6日認知功能惡化後，迄至96年1月29日止，並未改善
    ，且係持續變差。職是，被上訴人主張庚○於95年9月6日後
    即一直處於認知混亂及認識不清之身心狀態等語，應可採信
    。則上訴人主張庚○於95年9月20日已無認知混亂及認識不
    清之情事，自應由上訴人負舉證責任。
(二)茲上訴人就上揭主張雖舉證人甲○○、戊○○為證（本院卷
    第56頁），然查：
  1.證人即花蓮地政事務所辦理本件系爭土地所有權移轉登記之
    承辦人甲○○雖於本院證稱：辦理移轉登記要當事人親自到
    場，係因要確認當事人的意思，如果有印鑑證明，則當事人
    不需要親自到場，本件是當事人親自到場等語（本院卷第77
    頁），但證人甲○○就其詢問庚○辦理所有權移轉登記之真
    意時，庚○究係如何回答及何人要庚○簽名等情節均表示因
    時間太久不復記憶，且亦證稱庚○未主動告知要辦理過戶等
    語（詳本院卷第76頁至第78頁），是證人甲○○上開證言實
    無法作為庚○於95年9月20日辦理系爭土地所有權移轉時並
    無認知混亂及認識不清之情事之證明。
  2.又當事人於辦理不動產所有權移轉登記時，如附有當事人本
    人之印鑑證明，即無須當事人本人親自到地政事務所辦理，
    既經證人甲○○證述如上，而代書戊○○經受委任辦理系爭
    土地所有權移轉登記，係起自95年8月21日，復如前述，故
    若庚○無印鑑證明，戊○○於95年8月21日申請農用證明後
    ，於尚待核發之期間，當非不得請庚○預為申請印鑑證明，
    以避免日後須親自到地政事務所辦理之麻煩，然證人戊○○
    就為何特別需庚○親自到地政事務所簽名乙節，僅稱：因為
    我有問庚○媳婦，她婆婆可不可以親自到地政事務所簽名，
    她說可以，所以我就沒有要求附庚○的印鑑證明云云（本院
    卷第72頁），顯仍未就何以需庚○親自辦理乙事有所釋疑，
    且庚○自95年1月間即經診斷罹患老年癡呆症，乃為兩造所
    不爭，而於95年9月6日更形惡化，有對人、時、地、物均認
    知混亂、分辨不清之情形，復為證人即上訴人之配偶丑○○
    所明知，再參酌戊○○係受丑○○委託辦理本件系爭土地所
    有權移轉登記，且均僅與丑○○連繫接洽等節，亦據證人戊
    ○○於本院證述在卷（本院卷第70頁），故證人戊○○是否
    因知悉庚○罹患老年癡呆症，恐有意思表示能力欠缺之疑義
    ，為免己身之困擾，遂要求庚○親自到地政事務所辦理，即
    非無可能。則戊○○既知庚○罹患老年癡呆症，仍受託辦理
    所有權移轉登記，其於本件自具有利害關係，其所為證言能
    否全然採信，已非無疑。況其於本院固證稱庚○於95年9月
    20日在花蓮地政事務所時精神狀況正常，伊有告知庚○在相
    關文件上簽名之位置，庚○簽名時應該知道簽名的意思，因
    為地政事務所人員有跟她說等語（本院卷第70頁、第71頁、
    第73頁），然其亦證述：伊未告訴庚○是要辦理土地所有權
    登記，未向庚○解釋文件內容，庚○除簽名外未說什麼，伊
    沒有很記得庚○如何回答地政事務所人員，僅記得庚○有回
    答，伊原來都未見過庚○，是在地政事務所辦理時才見到庚
    ○，初見庚○時，伊跟庚○點頭，庚○跟伊笑一笑，伊跟庚
    ○見面時，未跟庚○說伊的身分，跟庚○沒有什麼互動等語
    （詳本院卷第71頁至第73頁），是以證人戊○○既未能記得
    地政事務所人員究係如何告知庚○，伊本身亦未告知庚○簽
    名之用意，則其所稱庚○應知簽名之意思云云，純屬個人臆
    測之詞，難以採認。且戊○○既受委任就庚○所有系爭土地
    辦理所有權移轉登記，於見及庚○時何以不告知其身分，或
    向庚○探詢辦理移轉登記之真意？而參諸戊○○上揭所稱庚
    ○僅對伊笑一笑、沒有什麼互動等語，庚○當時之精神狀態
    與所罹患老人癡呆症之症狀若相吻合，可知庚○當時是否有
    辨識能力，顯有疑義。故證人戊○○之證言亦無法證明庚○
    於辦理所有權移轉登記時，並無認知混亂及認識不清之情事
    。
  3.至上訴人所主張被上訴人已為其舅父巳○○收養乙事，固為
    被上訴人所不否認，並經本院調取臺灣花蓮地方法院97年度
    養聲字第72號核閱無訛，然被上訴人為其舅父收養，縱與上
    訴人所稱由其從母姓之約定有關，但與庚○於95年9月20日
    為所有權移轉登記時，有無辨識能力之認定無涉，上訴人此
    部分主張與本案爭點欠缺關連性，自不足為採。另證人卯○
    ○於原審係證述庚○於95年8月間為辦理休耕而請其代為翻
    土之事（原審卷第84頁、85頁），而證人午○○、未○○、
    申○○於原審所證述與庚○互動或知悉庚○精神狀況之情事
    ，或僅略稱95年間或係稱95年5、6月間（原審卷第99頁至第
    104頁），均無法證明庚○於95年9月20日之認知能力為何，
    故渠等所為證言亦均與本件爭點無關，附此說明。
(三)按無行為能力人之意思表示，無效；雖非無行為能力人，而
    其意思表示，係在無意識或精神錯亂中所為者亦同；民法第
    75條定有明文。又無意識係指全然欠缺意思能力而言，精神
    錯亂則指精神作用暫時發生異狀，以致喪失正常之意思能力
    而言，兩者固為不同之精神狀態。惟無論係「全然欠缺」或
    「暫時喪失」正常之意思能力，皆同屬無意識之精神狀態。
    就上述病歷資料及慈濟醫院的函覆之病情說明書內容可知，
    庚○自95年9月6日起之精神障礙程度已顯著影響其對外界事
    務之智覺、理會及判斷作用。參考民法第75條之立法理由：
    「睡夢中、泥醉中、疾病昏沈中、偶發之精神病人在心神喪
    失中」皆是無意識或精神錯亂之例。是符合「無意識或精神
    錯亂」之狀況，如智能障礙者、癡呆症患者、症狀長期持續
    之精神病患者，不一而足，顯非上述「立法理由」所列4例
    所能概括。而依上開病歷資料及函覆之病情說明書，以及證
    人丑○○之證述可知，庚○於95年9月6日起即突然不認識人
    ，對人時地物的認知混亂，於95年9月20日辦理所有權移轉
    登記時，顯然已無法瞭解系爭土地處分之利害關係，其即不
    具有正常之意思能力，則與無意識或精神錯亂之欠缺或喪失
    正常意思能力無異，故被上訴人主張庚○於95年9月20日就
    系爭土地所為移轉所有權之物權行為係處於無意識能力之狀
    態下所為，其物權行為應屬無效等語，堪予採信。
三、綜上所述，庚○於本件系爭土地辦理所有權移轉登記時，係
    在與無意識或精神錯亂相類之欠缺或喪失正常意思能力狀態
    下所為之意思表示，依民法第75條規定，應為無效等語，應
    可採信，上訴人所辯均無為可取。從而，被上訴人本於繼承
    權，請求上訴人將系爭土地經花蓮地政事務所於95年9月21
    日登記，原因發生日期95年9月6日，以贈與為原因之所有權
    移轉登記予以塗銷，為有理由，應予准許。是則原審判准被
    上訴人之請求，依其理由固非的當，但結論與本院之認定並
    無二致，仍應予維持。上訴意旨指摘原判決不當，求予廢棄
    改判均為無理由，應予駁回其上訴。
四、據上論結，本件上訴為無理由，依民事訴訟法第449條第2項
    、第78條，判決如主文。
中　　華　　民　　國　 100　　年　　2 　　月　　22　　日
                    民事庭審判長法  官  謝志揚
                                法  官  李水源
                                法  官  許仕楓
以上正本係照原本作成。
如不服本判決，應於收受送達後20日內向本院提出上訴書狀，其
未表明上訴理由者，應於提出上訴後20日內向本院補提理由書狀
（均須按他造當事人之人數附繕本）。上訴時應提出委任律師或
具有律師資格之人之委任狀；委任有律師資格者，另應附具律師
資格證書及釋明委任人與受任人有民事訴訟法第466條之1第l項
但書或第2項（詳附註）所定關係之釋明文書影本。如委任律師
提起上訴者，應一併繳納上訴審裁判費。
附  註：
民事訴訟法第466條之1（第1項、第2項）：
對於第二審判決上訴，上訴人應委任律師為訴訟代理人。但上訴
人或其他法定代理人具有律師資格者，不在此限。
上訴人之配偶、三親等內之血親、二親等內之姻親，或上訴人為
法人、中央或地方機關時，其所屬專任人員具有律師資格並經法
院認為適當者，亦得為第三審訴訟代理人。
中　　華　　民　　國　 100　　年　　2 　　月　　22　　日
                                書記官  李德霞
